【裁判字號】    89,上易,1676
【裁判日期】    890607
【裁判案由】    詐欺
【裁判全文】
臺灣高等法院臺中分院刑事判決              八十九年度上易字第一六七六號
    上  訴  人  台灣台中地方法院檢察署檢察官
    上  訴  人
    即  被  告  壬○○
    選任辯護人  陳呈雲
    上  訴  人
    即  被  告  丁○○
    選任辯護人  張柏山
    上  訴  人
    即  被  告  丙○○
    選任辯護人  陳鴻謀
    上  訴  人
    即  被  告  己○○
                甲○○ ○○ .
                乙○○○ ○○.
右上訴人等因被告等詐欺案件，不服臺灣臺中地方法院中華民國八十九年六月七日第
一審判決（民國八十八年度易字第三四一二號，起訴案號：臺灣臺中地方法院檢察署
民國八十八年度偵字第二○五三四號），提起上訴，本院判決如左：
    主      文
上訴駁回。
    事      實
一、壬○○曾於民國（下同）八十六年間因詐欺案件，經台灣高等法院判處有期徒刑
    二年確定在案，目前在執行中（尚未構成累犯），竟不知悔改，復另行起意，與
    丁○○、丙○○、己○○、陳樹（另案審理）、LEE AH TEE（同案判決確定）、
    乙○○○  ○○○ HUI及 甲○○ ○○ CHING等人，基於共同之犯意聯絡組成詐欺集團，共同
    意圖為自己不法之所有，在附表二編號四所示時、地，以附表一所示之犯罪模式
    向薛正雄施以詐術，並因而陷於錯誤，惟因薛正雄不會賭博而詐取財物未遂；且
    丁○○、丙○○、己○○、甲○○ ○○ CHING、乙○○○ ○○○ HUI、LEE AH TEE六人亦基
    於同上之概括犯意，在附表二編號二所示之時、地，以附表一所示之犯罪模式向
    蕭漢堂施以詐術，使蕭漢堂陷於錯誤，但因蕭漢堂不了解賭博手法而詐取財物未
    遂。
二、甲○○ ○○ CHING另行起意，與如附表二編號一之其他不詳姓名成年者，共四男一女
    ，基於共同意圖為自己不法所有之犯意聯絡，在附表二所示之時、地，以附表一
    所示之犯罪模式向癸○○詐取新台幣（下同）五百萬元得逞。
三、嗣於八十八年九月二十九日下午一時許，經警在新竹市○○街十四號迎曦大飯店
    旁停車場，查獲壬○○、丁○○、丙○○、己○○、陳樹、LEE AH TEE、乙○○○○○○ HUI、甲○○ ○○ CHING等人，並在陳樹所駕駛車牌號碼ＮＭ－○七七三號賓士
    牌自用小客車上扣得壬○○所有供渠等為詐欺行為所使用之美金一百元紙鈔一百
    張、美金一元紙鈔五千六百張（共計美金一萬五千六百元）及丁○○、丙○○、
    甲○○ ○○ CHING、LEE AH TEE四人所分別提供作為渠等詐欺行為所使用之新台幣一
    元硬幣六十七枚。
四、案經台中縣警察局報請台灣台中地方法院檢察署檢察官偵查起訴。
    理      由
一、訊據上訴人即被告（下稱被告）乙○○○ ○○○ HUI（即謝金輝）對於右開其犯罪事實
    ，坦認不諱，於警訊、偵查、原審亦供認無訛。訊據上訴人即被告（下稱被告）
    壬○○、丁○○、丙○○、己○○、甲○○ ○○ CHING（即劉義城）等雖均否認有詐
    欺取財犯行，壬○○辯稱八十八年九月廿九日，伊在停車場未至附表二編號四所
    示之大飯店，未參與賭博行為，丁○○辯謂，伊僅係仲介土地買賣，無賭博之詐
    騙情事，己○○辯以，附表二編號四部分，伊係應丁○○之約，前往迎曦飯店找
    丁○○欲同返嘉義老家，並未參與詐賭，附表二編號二部分，並無此事，甲○○ ○○
    CHING 辯謂，附表二編號二、四部分僅準備賭博，因被害人蕭漢堂、薛正雄不願
    意賭，故未施詐，附表二編號一部分，並無此事，丙○○辯以，伊係仲介土地買
    賣，無參與賭博詐騙各等語。惟查：
    (一)被告丁○○、丙○○、乙○○○ ○○○ HUI、甲○○ ○○ CHING等右開犯罪事實（即附表
      二編號二、四部分），已據被告丁○○、丙○○、乙○○○   ○○○  HUI、甲○○  ○○
      CHING於警訊、偵查、原審坦認不諱，乙○○○  ○○○ HUI於本院審理時仍供認無異
      ，核與被害人蕭漢堂、薛政雄於警訊及偵查中指訴被騙之情節相符，復有扣案
      之被告等用以詐欺之美金一百元紙鈔一百張、美金一元紙鈔五千六百張（共計
      美金一萬五千六百元）及新台幣一元硬幣六十七枚扣案可資佐證，足徵被告丁○○、丙○○、甲○○ ○○ CHING、乙○○○ ○○○ HUI等人上開自白與事實相符，自堪
      採信。被告丁○○、丙○○、甲○○ ○○ CHING於本院審理時所為之否認及辯解，
      為事後卸責之詞，殊無可取。
    (二)被告壬○○參與附表二編號四之犯行，被告己○○參與附表二編號二、四之犯
      行，以及被告甲○○ ○○ CHING有參與附表二編號一之犯行等事實，業據被害人癸○○、蕭漢堂、薛政雄分別於警訊及偵查、原審中指訴綦詳，並於警訊時或當
      庭指認無訛，且被告甲○○ ○○ CHING、乙○○○ ○○○ HUI及共犯LEE AH TEE三人於原
      審調查時供稱：「我們原本在桃園是桃鶯路長城賓館，是陳樹開車載壬○○來
      載我們。」、被告壬○○亦稱：「（你們開車去接他們三人？）是的。」等語
      （見原審八十八年十一月十六日訊問筆錄），另共犯陳樹於偵查中供稱：「（
      壬○○可是你載來的？）是的，壬○○也要我載他去桃園長城賓館去載   LEE
      AH TEE等三外國人去迎曦飯店？是的，壬○○也要我載他去桃園長城賓館去載
      LEE AH TEE等三外國人去迎曦飯店。」等語（見偵查卷第九十一頁）；又壬○○於原審調查時供稱：「己○○係丁○○朋友，丁○○介紹他來，他負責把風
      ，即己○○知道我們要去騙被害人，他就在外面看，看有無其他閒雜之人，如
      有就通知我們處理，如果有詐騙成功，我們就同意每次拿一些錢給他，我們大
      家一起說的，包括丁○○在內。」等語（見原審八十八年十一月十六日訊問筆
      錄），且被害人蕭漢堂於偵查中陳稱被告己○○有參與仲介土地情節部分二次
      等語，被告己○○亦自承：無能力買土地，我本來就是要騙他們等語（見偵查
      卷第一百四十七頁、第一百四十九頁反面）；又被害人癸○○於偵查中多次當
      庭指認被告甲○○ ○○ CHING無訛，並證稱：因他剛好當時坐在我隔壁，我可以百
      分之百確定等語（見偵查卷第一百四十八頁反面），且觀諸該詐騙集團於行騙
      被害人時，均經多次演練，與被害人接洽多次取得被害人信任後，始安排賭局
      ，是被害人對該次詐騙集團組成分子自應熟識，被詐騙後留存心中印象應更為
      深刻，應無誤認之虞，其等之指述，應堪採信。被告壬○○、己○○否認附表
      二編號二、四所示之犯行及被告甲○○ ○○ CHING否認附表二編號一之犯行，並彼
      等上開所為之辯解，亦不足採。
    (三)被告等係以附表一所示之犯罪模式，各分擔角色，而為詐騙行為，即被告乙○○○○○○  HUI扮敗家子，被告甲○○ ○○ CHING扮「老千」，被告丁○○、丙○○、己○○扮土地買賣仲介人，被告壬○○、陳樹負責把風，陳樹並任司機，LEE
      AIH  TEE為董事長，並約定詐得之財物朋分等情，亦據被告丁○○、丙○○、
      甲○○ ○○ CHING、乙○○○ ○○○ HUI於警訊偵查時分別供述明確。
    (四)按以自己共同犯罪之意思，參與實施犯罪構成要件以外之行為或以自己共同犯
      罪之意思，事先同謀，而由其中一部分人實施犯罪之行為，均為共同正犯，司
      法院大法官會議著有釋字第一○九號解釋可參。本案被告甲○○ ○○ CHING、乙○○○○○○ HUI、與LEE AH TEE 等人於偵查中供稱，其等詐騙所得，分配比例為百分
      之四至六之間等語，益徵被告等既有事前共謀，或事後分贓之情事，依上開大
      法官會議解釋意旨，自互有共同正犯之關係。又按詐欺之著手，應以實施使人
      陷於錯誤之欺罔行為為著手，與被害人是否限於錯誤及交付財物無關，被告等
      以購買或仲介土地為由與被害人接洽，實則根本無力購買土地或商品，其等所
      為已屬實施使人陷於錯誤之欺罔行為，即已著手詐欺行為，雖未取得財物，亦
      應負詐欺取財未遂之罪責。
    (五)綜上，本件犯罪事證已明確，被告等犯行均堪認定。
二、核被告壬○○所為之附表二編號四之犯行，係犯刑法第三百三十九條第三項、第
    一項之詐欺取財未遂罪；核被告丁○○、丙○○、己○○、乙○○○  ○○○ HUI、甲○○○○ CHING等人所為之附表二編號二、四之犯行，均係犯刑法第三百三十九條第三
    項、第一項之詐欺取財未遂罪；核被告甲○○ ○○ CHING所為之附表二編號一之犯行
    ，係犯刑法第三百三十九條第一項之詐欺取財既遂罪。又被告  甲○○ ○○ CHING與
    附表二編號一所示之不詳姓名年籍之成年人間，就附表二編號一所示之犯行；被
  告丁○○、丙○○、己○○、甲○○  ○○ CHING、乙○○○ ○○○ HUI、與 LEE AH TEE間
    ，就附表二編號二所示之犯行；被告壬○○、丁○○、丙○○、己○○、甲○○ ○○
    CHING、乙○○○  ○○○ HUI與LEE AH TEE及陳樹間，就附表二編號四所示之犯行，彼
    此間有犯意聯絡及行為分擔，均為共同正犯。被告丁○○、丙○○、己○○乙○○○○○○  HUI、甲○○ ○○ CHING與LEE AH TEE等人先後二次犯行，時間緊接，犯罪構成
    要件相同，顯係基於概括之犯意反覆為之，為連續犯，應依連續犯之規定論以一
    罪詐欺取財未遂罪，並加重其刑。被告等已著手於詐欺取財犯罪行為之實行，惟
    未生交付財物之結果，為未遂犯，爰依刑法第二十六條前段之規定，按既遂犯之
    刑減輕之，並依法先加後減之。另被告甲○○ ○○ CHING所為如附表二編號一所示之
    犯行，其行騙手法雖與附表二編號二、四之犯行如出一轍，且所犯罪名僅既未遂
    之分，惟因兩者犯罪時間分係八十五年七月間與八十八年五、六、九月間，其間
    歷時甚久，自難認係基於概括犯意反覆所為之連續犯，應予分論併罰，公訴人認
    係連續犯，容有誤會。
三、原審適用刑法第廿八條、第五十六條、第三百三十九條第一項、第三項、第廿六
    條前段、第五十一條第五款、第九十五條、第卅八條第一項第二款，罰金罰鍰提
    高標準條例第一條前段，審酌被告等人犯罪之動機、以集團性之犯罪手法分組行
    騙，影響社會秩序甚鉅，及被告甲○○ ○○ CHING所詐得之金錢達新臺幣五百萬元，
    被告等人參與程度及犯後除被告乙○○○ ○○○ HUI外猶狡言卸責等一切情狀，分別量
    處被告乙○○○ ○○○ HUI、壬○○各有期徒刑一年八月，丁○○、丙○○、己○○各
    有期徒刑一年十月，被告甲○○ ○○ CHING分處有期徒刑二年、一年十月，並定其應
    執行之刑為有期徒刑三年六月，以示懲儆，而被告甲○○ ○○ CHING、乙○○○ ○○○ HUI
    均為外國人，竟入境假冒華僑行詐騙之事，依刑法第九十五條之規定，應於刑之
    執行完畢或赦免後，驅逐出境。公訴人雖以被告壬○○有犯罪習慣請求本院宣告
    強制工作，惟被告前次詐欺犯行係於八十六年間，此次係發生於八十八年間，且
    僅有一次未遂犯行，不足遽認其有以犯罪為習，爰不為強制工作之諭知。扣案之
    美金一百元紙鈔一百張、美金一元紙鈔五千六百張（共計美金一萬五千六百元）
    ，係被告壬○○所有，供其等為詐欺犯罪所使用之物，業據被告壬○○供承在卷
    ，另新台幣一元硬幣六十七枚，則係由被告丁○○、丙○○、甲○○ ○○ CHING、及
    共同被告LEE AH TEE四人所分別提供作為其等詐欺犯罪所使用之物，亦據被告丁○○及LEE AH TEE陳明在卷，上開扣案物品，既皆屬被告或共犯所有供犯罪所用
    之物，併宣告沒收。並說明被告丁○○、丙○○被訴附表二編號三所示部分，不
    能證明犯罪，與其科刑部分，有連續犯，裁判上一罪關係，不另為無罪之諭知（
    詳如後述），經核其認事用法，均無違誤，量刑亦稱妥適，被告乙○○○ ○○○ HUI上
    訴意旨，以原審量刑過重，被告丁○○、丙○○、壬○○、己○○、甲○○ ○○
    CHING 等上訴意旨，否認犯罪，檢察官上訴意旨，認後述被告壬○○被詐欺部分
    未予審酌，各指摘原判決不當，均為無理由，應予駁回。
四、公訴意旨另以：被告丁○○、丙○○基於共同詐騙他人之概括犯意，在附表二編
    號三所示之時、地，以附表一所示之犯罪模式向被害人子○○詐欺未遂，涉犯詐
    欺取財未遂罪嫌等情。惟按犯罪事實應依證據認定之，無證據不得推定其犯罪事
    實，刑事訴訟法第一百五十四條定有明文。又認定不利於被告之事實須依積極證
    據，苟積極證據不足為不利於被告事實之認定時，即應為有利於被告之認定，更
    不必有何有利之證據。且告訴人之指訴係以使被告受刑事訴追為目的，是其陳述
    是否與事實相符，仍應調查其他證據以資審認（最高法院三十年上字第八一六號
    、五十二年台上字第一三○○號判例參照）。訊據被告丁○○、丙○○均堅決否
    認有此部分犯行，辯稱：我們是用現金向子○○買醬油及辣椒醬等物，並無向其
    詐騙等語。經查，被害人子○○僅於警訊時陳稱：被告丁○○、丙○○曾先後向
    其購買醬油或辣椒醬，嗣丁○○打電話向其欲購買三、四百萬元之醬油及辣椒醬
    ，並說要用大桶裝，因數量太多，我做不出來而作罷等語，且被害人子○○供稱
    並無受騙等語，此外無其他積極證據證明被告丁○○、丙○○二人有向子○○行
    騙之事實，則尚難僅以在其二人身上查得之子○○名片一紙，即遽認被告二人有
    此行騙之事實，是此部分犯行，實屬無據，不能證明。惟公訴人認此部分犯行與
    前揭論罪科刑部分有連續犯之裁判上一罪關係，不另為無罪之諭知，附此說明。
五、移送併辦意旨略以（台灣台中地方法院檢察署八十九年度偵字第一○二三號即八
    十九年度偵字第九八四三號）：(1)被告壬○○於八十五年十一月間以上開手法詐
    欺被害人戊○○、周翠華夫妻一百二十萬元，(2)八十六年十月十九日至二十九日
    之間，被告壬○○以上開手法詐欺丑○○、李素英六百六十萬元；(3)八十七年八
    月三十一日，被告壬○○以上開手法詐欺庚○○一百五十萬元及美金八萬元。惟
    此等事實俱為被告壬○○所否認，而與此等犯行有重要關係之主要行為人即李青
    媛、李慶峰於本院調查時，李青媛否認與被告壬○○熟識，李慶峰僅稱曾任壬○○之司機，並曾載李青媛去高雄，並未與壬○○參與上開詐欺犯行等語，且被害
    人丑○○於本院調查時，先稱被告丁○○、壬○○似有參與，後改稱壬○○確有
    參與，丁○○無法確認（見原審卷八十九年三月七日訊問筆錄），惟被害人丑○○曾於另案在台灣高等法院審理時亦曾到庭指認稱有些相似，但不能確定等語，
    此有該院刑事判決書附卷可稽，另被害人戊○○亦到庭否認被告壬○○為詐欺彼
    等錢財之人（見原審卷八十九年二月二十二日訊問筆錄）；至被害人庚○○部分
    ，雖有庚○○到庭指認無訛，復有證人李月滿於偵查中指認明確，而認確有犯罪
    行為，然此發生於八十七年八月三十一日之犯行，與本案被告壬○○於八十八年
    九月二十九日之犯行間，其間歷時達一年之久，自難認係基於概括犯意反覆所為
    之連續犯，故移送併辦部分或尚無積極事證證明被告壬○○確有參與，此部分既
    不能證明被告壬○○犯罪，或非屬連續犯之裁判上一罪關係，自無從併辦，經原
    審退回檢察官另行偵查，復移送本院併辦，本院亦認無從併辦，仍應予退回檢察
    官另行偵辦，附此敘明。
六、據上論斷，應依刑事訴訟法第三百六十八條，判決如主文。
本案經檢察官辛○○到庭執行職務。
中      華      民      國    八十九     年      九     月      十三    日
                                  臺灣高等法院臺中分院刑事第一庭
                                        審判長法  官  陳  紀  綱
                                              法  官  蕭  錦  鍾
                                              法  官  陳  登  源
右正本證明與原本無異。
不得上訴。
                                              書記官  林  桂  鳳
中      華      民      國    八十九     年      九     月      十五    日
所犯法條：
刑法第三百三十九條第一項、第三項
意圖為自己或第三人不法之所有，以詐術使人將本人或第三人之物交付者，處五年
  以下有期徒刑、拘役或科或併科一千元以下罰金。
前二項之未遂犯罰之。
                                                                        Ｃ
附表一：
             犯    罪    模    式
    由四至六名不等之嫌犯（其中常有數名外籍人士）共組詐騙集團，冒充有意回國
    投資之華僑，看報紙或廣告尋找要出售土地或銷售商品之被害人，先由其中一至
    二人「仲介者」以購買或請求仲介土地或購買商品為由與被害人接洽，出價極為
    大方，並佯稱該土地或商品係某「董仔」所委託購買，數度接洽後即利用機會將
    被害人攜至該「董仔」在臺租住處或飯店內，介紹彼此認識，期間「董仔」慨然
    談及其世交之子「敗家子」賭博揮霍無度及種種不肖行徑，談至傷心處常潸然淚
    下；此際「敗家子」即帶著一至二百萬美元（實則不過一萬六千餘美元，其中僅
    有一疊百元美鈔，其他均為一元美鈔或白紙）出現，向大夥道述其昨日在某賭場
    輸了一百萬美元等語，並急著再拿鉅額美金去翻本，暫不談土地買賣或購買商品
    事宜；「董仔」藉此機會向「敗家子」稱：其所以輸錢係因被詐賭所致。並即聯
    絡一專長賭術之友人「老千」前來解說，約隔不久「老千」即到場，並向「敗家
    子」、被害人和大夥表演「敗家子」被詐賭輸錢之賭術，「敗家子」直道不信邪
    ，且稱其友人曾教他一種絕對不會賭輸之方法，即每次下注賭輸後加倍押注，直
    到贏為止，「敗家子」堅持不信「老千」之解說，並稱如有人要與其對賭需準備
    和其相同數額之賭金，隨即揚長而去。
    此際「董仔」出言要求被害人幫忙救救執迷不悟之「敗家子」，並稱：如要眼睜
    睜看「敗家子」最終將錢輸光，倒不如大夥共謀將其錢財全數羸過來，再由大家
    均分投資做生意，另抽出部分錢財由大家共同佈施行善；期間大夥藉機在旁說服
    被害人，為防被害人將此事宣揚並取得被害人信任，大夥提議三柱香義結金蘭，
    依年齡大小排列，彼此以兄（妹）弟相稱，並立下毒誓，絕不得將此事透露予他
    人。接著「老千」即向大夥示範如何詐賭，由被害人作莊，以一把一元硬幣或鈕
    釦為賭具，在紙上劃六格寫上一、二、三、四、五、六，以「逢六進位」（例如
    八枚硬幣就是二點，九枚硬幣就是三點）方式猜莊家點數押賭，大夥以共同約定
    之暗記要詐騙「敗家子」，演練數遍後各人分頭返家籌款。被害人返家籌得賭金
    後，大夥即安排與「敗家子」之賭局；剛開始被害人依「老千」教導之方法果然
    連贏數把，中途「敗家子」藉機離席數分鐘，「老千」以再教導被害人更熟練操
    作為由，暗中增置或抽掉一枚硬幣或鈕釦，自此「敗家子」即開始押注鉅額賭金
    ，被害人則全盤皆輸，並欠下鉅額賭債，需另再籌錢償還，詐騙集團得手後則迅
    速更換據點或搭機出境。
附表二：
┌─┬─────┬─────┬───────┬────────┬────┐
│編│ 犯罪時間 │ 被 害 人 │犯  罪  地  點│  行  為   人   │備    註│
│  │          │ 及被害金 │              │                │        │
│號│          │ 額       │              │                │        │
├─┼─────┼─────┼───────┼────────┼────┤
│  │八十五年七│癸○○    │台中市長榮桂冠│甲○○ ○○ CHING    │        │
│一│月間      │新臺幣五百│酒店七○一號房│及不詳姓名成年之│        │
│  │          │萬元      │              │男子三人女子一人│        │
├─┼─────┼─────┼───────┼────────┼────┤
│  │八十八年五│蕭漢堂    │高雄市○○路某│丁○○、丙○○、│        │
│二│、六月間  │未遂      │飯店          │己○○、甲○○ ○○  │        │
│  │          │          │              │CHING、乙○○○ ○○○ │        │
│  │          │          │              │HUI、LEE AH TEE │        │
├─┼─────┼─────┼───────┼────────┼────┤
│  │八十八年八│子○○    │台南縣後壁鄉墨│丁○○及丙○○  │        │
│三│月間      │未遂      │林村菁寮一六○│                │        │
│  │          │          │號之一        │                │        │
├─┼─────┼─────┼───────┼────────┼────┤
│  │八十八年九│薛正雄    │新竹市○○街迎│壬○○、丁○○、│        │
│四│月二十九日│未遂      │曦大飯店      │丙○○、己○○、│        │
│  │          │          │              │陳樹、甲○○ ○○    │        │
│  │          │          │              │CHING、乙○○○ ○○○ │        │
│  │          │          │              │HUI、LEE AH TEE │        │
└─┴─────┴─────┴───────┴────────┴────┘
                                                           Ｃ


司法院資訊處製作；財團法人民間司法改革基金會備份。
